【裁判字號】    89,上,631
【裁判日期】    891212
【裁判案由】    清償借款
【裁判全文】
臺灣高等法院民事判決                              八十九年度上字第六三一號
      上  訴  人    甲○○
      訴訟代理人    沈炎平  律師
      被  上訴人    丙○○  住台北縣永和市○○路四七巷十一號三樓
      兼  右訴訟
      代  理  人    乙○○  住.
右當事人間清償借款事件，上訴人對於中華民國八十九年三月二十六日臺灣板橋地方
法院第一審判決（八十八年度訴字第二二０七號），提起上訴，本院判決如左：
      主      文
上訴駁回。
第二審訴訟費用由上訴人負擔。
      事      實
壹、上訴人方面：
一、聲明：原判決關於上訴人不利部分廢棄。被上訴人應連帶給付上訴人新台幣（下
    同）三百萬元及自八十八年十二月十九日起至清償日止按年利率百分之五計算之
    利息。願供擔保請准宣告假執行。
二、陳述：除與原判決記載相同予以引用外，補稱略以：借款時除第一次張仁宗在場
    外，餘均僅兩造在場。所借之款係由張仁宗使用，故由張仁宗簽發本票。但如被
    上訴人僅介紹借款，在張仁宗清償先借之一百萬元前，不可能再借後二筆錢。且
    張仁宗所簽本票之發票地址二張為乙○○之中和市○○路九九巷二二弄二一號五
    樓之住所，一張為永和市○○路四七巷十一號三樓之住所。又第二次借款是於八
    十六年六月間由李柄團委託李阿東取款匯入丙○○帳戶。並於囑託福建金門地方
    法院訊問證人李增德時稱：「乙○○來拿錢是向我太太騙的」。
三、證據：除引用於原審所提證據外，聲請傳訊證人李阿東。
貳、被上訴人方面：
一、聲明：如主文所示。
二、陳述：除與原判決記載相同予以引用外，補稱以：借貸契約須雙方之意思表示
    一致始成立，被上訴人從未向上訴人為借款及連帶負責之意思表示，何由成立借
    貸關係。且因借款與張仁宗，故要求張仁宗簽發本票為債權憑證。並因張仁宗住
    基隆，故於本票記載其住址。交付與上訴人之四十一萬元，係張仁宗向被上訴人
    乙○○所借之款，且前後已共貸款張仁宗八百五十萬元，有張仁宗簽發之本票可
    證。
三、證據：除引用於原審所提證據外，聲請傳訊證人李養盛、何素華、李增德。
    、本院依職權及聲請傳訊證人張仁宗、李養盛及囑託福建、金門地方法院傳訊
    證人李增德。
      理      由
一、上訴人起訴主張被上訴人及張仁宗於八十五年十月至八十六年九月間，共同向其
    先後借款三次各一百萬元，約定利息按月利率百分之一點五計算，並表示願連帶
    負責。上訴人乃先後交付乙○○面額一百萬元之支票及現金二百萬元，由其匯入
    丙○○銀行帳戶，再由張仁宗分別簽發面額一百萬元之本票三紙為擔保，嗣上訴
    人於八十七年三月間請求彼等連帶返還上開借款，但迄今仍未清償，爰依消費借
    貸及對張仁宗之票據關係，訴請被上訴人連帶給付上開借款之本金及遲延利息等
    情。被上訴人丙○○、乙○○則以渠等僅係介紹上訴人與張仁宗認識，並經手上
    訴人交付之借款，非為連帶借款人等語為辯。
二、上訴人主張之事實，雖據其提出支票、電匯申請單、匯款單各一紙，定存解約取
    息憑條二紙及本票三紙為證，就張仁宗有借款三百萬元部分，為被上訴人及張仁
    宗所不爭執，固堪信為真實。惟於乙○○、丙○○部分，上訴人主張其二人均係
    連帶借款人，無非以乙○○有共同出面借款，並與丙○○經手交付借款予張仁宗
    ，且乙○○尚表示願與張仁宗連帶負責，及事後清償四十一萬元為其論據，惟查
    依上訴人提出之支票、電匯申請書、匯款單及本票等證據，僅足證明乙○○、丙
    ○○有經手本件借款而已，雖乙○○亦自承事後有給付四十一萬元予上訴人，然
    其已提出其持有之張仁宗所簽本票，辯明係張仁宗向其借用而墊還上訴人，先後
    已貸與張仁宗八百五十萬元，核與張仁宗所供相符，並有張仁宗所簽發之本票四
    張可憑（原審卷七十一頁第二至五行及七十三頁、五十九頁、六十頁）。且上訴
    人所主張被上訴人借款之情形，於起訴狀稱：「八十五年十月間共同向原告商議
    借貸」，「由原告以支票乙紙交付借款予被告乙○○」「入，．．．丙○○，
    ．．．帳戶內」。並引用民法第二七二條第一項主張被上訴人與張仁宗應連帶清
    償。其後於言詞辯論期日，第一次（、１、４）引用起訴狀，第二次（、１
    、）除陳述同前外，稱確因乙○○父女之關係才同意借錢及提出準備書狀仍主
    張係乙○○「表示願為共同借款人」。「起初並不同意借款，乙○○遂向原告表
    示會一齊負責。」「退一步言之，苟鈞院認不成立連帶債務，．．．亦具共同借
    款人」。上訴後之準備程序中，第一次（、６、）稱：「他們是共同借款。
    」「當初借款時，只有兩造在場，張仁宗只有第一次在場」。並當庭提出上訴理
    由狀稱：「乙○○及丙○○為幫助張仁宗創業，方以渠等之名義共同向上訴人借
    款」。如「乙○○非連帶借款人，其又何需交付上訴人四十一萬元」﹖「是乙○
    ○為幫助張仁宗創業，願意出名向上訴人借款，以示負連帶責任，藉以取得上訴
    人之信任，．．．顯有可能」。第二次（、７、）提出準備書狀稱：「共同
    向上訴人借款三次」。第四次（、、）提出準備狀稱：「本件金錢借貸，
    確實係由被上訴人等與張仁宗共同向上訴人所借得」。其於辯論意旨狀亦為如上
    之陳述（一二七頁）。並於福建金門地方法院訊問證人李增德時稱：「乙○○來
    拿錢是向我太太李許夢柳騙的」（本院卷八八頁）。
三、原審共同被告張仁宗於原審供稱錢是其向上訴人所借。因其於八十五年任職於富
    邦證券公司，為投資之需，資金不足，乃經乙○○之介紹，於八十五年十月同赴
    金門向上訴人等人洽談借款。其後上訴人陸續匯款三百萬元於丙○○帳戶轉交。
    並於收到後簽發本票與上訴人為借款之憑證。被上訴人僅介紹上訴人與其認識。
    且丙○○是於八十四年元旦介紹其與上訴人認識。至八十六年十月向上訴人第一
    次借錢之間，其曾數度至上訴人家作客，並以舅公相稱（按張仁宗為丙○○之友
    ，丙○○為乙○○之女，服務於富邦銀行土城分行。乙○○為上訴人之甥）。但
    丙○○自八十四年元旦見過上訴人後迄未再見面。八十八年返還本金四十一萬元
    是因上訴人之妻不斷向乙○○訴苦，乙○○不勝其擾乃墊借返還上訴人，有其簽
    發之本票可憑（以上見原審卷廿八、九頁及七０、七一頁）。並於本院結證：借
    錢時因其在證券公司上班（按係富邦證券公司），公司嚴禁開立融資、融券戶，
    但丙○○在銀行（富邦銀行土城分行）上班，匯款方便，並有證券公司之融資、
    融券及銀行往來帳戶，故借錢先匯入其帳戶（第七五頁）。證人李增德結證當時
    有借張仁宗一百萬元。證人李養盛結證，乙○○帶張仁宗至金門與大家餐聚時張
    某希望大家投資，他給利息，當時有其妹及上訴人參加投資。乙○○僅介紹張仁
    宗與大家認識（見本院卷八八及一二一頁）。
四、按消費借貸者，謂當事人約定，一方移轉金錢或其他代替物之所有權於他方，而
    他方以種類、品質、數量相同之物返還之契約。又數人負同一債務，明示對於債
    權人各負全部給付之責任者，為連帶債務。民法第四七四條及第二七二條第一項
    定有明文。且契約乃二人以上意思表示一致而成立之雙方行為。
五、綜觀上述，僅由乙○○於八十五年十月間陪同張仁宗至金門介紹於其親友，並由
    張仁宗表示籌款投資之事，乃有上訴人，證人李增德及證人李養盛之妹借錢與張
    仁宗。即自八十五年十月至八十六年九月間，丙○○迄未與上訴人會面或以電訊
    參與上訴人所訴借貸之事而表示借款及連帶負責之任何意思，則僅因張仁宗向上
    訴人所借之款先自金門入台灣之丙○○帳戶，殊難認其與上訴人之間有借貸關
    係存在。至於乙○○，其所辯僅介紹而未共同或連帶借款等情，核與證人張仁宗
    、李養盛之證言相符。且上訴人就乙○○如何向其借款之陳述，時稱共同，偶又
    謂連帶，又稱縱未連帶，亦有共同，或以乙○○為助張仁宗創業，共同、連帶借
    款，顯有可能。甚至主張是乙○○向上訴人之妻騙的。先後主張不一，閃爍無定
    ，已難遽信為真實。依一般情理，如上訴人所主張乙○○是為幫助張仁宗創業
    而向其借錢，其則係信任乙○○而貸款，合應由乙○○為連帶保證人，不應成為
    共同或連帶借款人。因之，三次各一百萬元之借款雖均由乙○○經手自金門入
    台灣之丙○○帳戶，尚難認有共同或連帶借款之事實。雖事後因上訴人之妻向乙
    ○○催討（按依原審卷十一、二頁定存中途解約取息憑條，第二、三次之各一百
    萬元借款乃上訴人之妻李許夢柳所有），由乙○○於八十八年八月墊還四十一萬
    元。上訴人據此認係連帶借款之證據者，亦經乙○○辯明墊還之事實，核與張仁
    宗所供相符，並有張某因此與乙○○發生借貸關係而於八十八年八月廿一日簽發
    之本票在原審卷七十三頁可憑。復與同卷第卅二頁張仁宗所提本金利息收支表倒
    數第二欄於八十八年八月返還上訴人四十一萬元之記載相符。是亦不足認係乙○
    ○有返還其與張仁宗共同或連帶借款與上訴人之證明。從而上訴人主張被上訴人
    為與張仁宗向其共同連帶借款之人，即難採信，其訴請被上訴人連帶清償借款及
    法定利息，均非正當，不應准許。原審為其不利之判決，並無違誤。上訴非有理
    由，應予駁回。至於上訴人聲請傳訊證人李阿東，以證明第二次借款是該證人受
    乙○○之委託取款匯入丙○○帳戶之事實。被上訴人對此並未爭執。且經傳因查
    無上訴人所陳報之地址無從送達通知而退回（本院卷五五頁），上訴人亦未再陳
    報正確之址，應無傳訊必要，併此明。
六、據上論結，本件上訴為無理由，依民事訴訟法第四百四十九條第一項、第七十八
    條判決如主文。
中      華      民      國    八十九    年     十二     月     十二     日
                                民事第一庭
                                    審判長法  官  洪  仁  嘉
                                          法  官  湯  美  玉
                                          法  官  顧  錦  才
右正本係照原本作成。
如不服本判決，應於收受送達後二十日內向本院提出上訴書狀，其未表明上訴理由者
，應於提出上訴後二十日內向本院補提理由書狀（均須按他造當事人之人數附繕本）
上訴時應提出委任律師或具有律師資格之人之委任狀；委任有律師資格者，另應附具
律師及格證書及釋明委任人與受任人有民事訴訟法第四百六十六條之一第一項但書或
第二項（詳附註）所定關係之釋明文書影本。
中      華      民      國    八十九    年     十二     月     十四     日
                                          書記官  鄒  賢  英
附註：
民事訴訟法第四百六十六條之一（第一項、第二項）：
對於第二審判決上訴，上訴人應委任律師為訴訟代理人。但上訴人或其法定代理人具
有律師資格者，不在此限。
上訴人之配偶、三親等內之血親、二親等內之姻親，或上訴人為法人、中央或地方機
關時，其所屬專任人員具有律師資格並經法院認為適當者，亦得為第三審訴訟代理人
。


司法院資訊處製作；財團法人民間司法改革基金會備份。
